臺灣士林地方法院民事裁定　　　　　　100年度消債抗字第7號
抗　告　人　李義隆
上列抗告人聲請免責事件，對於中華民國99年12月7 日本院99年
度消債聲字第71號裁定提起抗告，本院裁定如下：
    主  文
抗告駁回。
抗告程序費用新臺幣壹仟元由抗告人負擔。
    理  由
一、按法院為終止或終結清算程序之裁定確定後，除別有規定外
    ，應以裁定免除債務人之債務；又債務人有下列各款情形之
    一者，法院應為不免責之裁定，但債務人證明經普通債權人
    全體同意者，不在此限：... 四因浪費、賭博或其他投機行
    為，致財產顯然減少或負擔過重之債務，而生開始清算之原
    因者。消費者債務清理條例第132 條、第134 條第4 款分別
    定有明文。次按消費者債務清理條例之立法目的，在於使陷
    於經濟上困境之消費者，得分別情形藉由更生或清算程序清
    理債務，藉以妥適調整其與債權人及其他利害關係人之權利
    義務關係，保障債權人之公平受償，並謀求消費者經濟生活
    之更生機會，從而健全社會經濟發展。消費者依清算程序清
    理債務，債權人已因之蒙受相當損失，其程序之進行應秉持
    公正與誠信，如債務人因浪費、賭博或其他投機行為，致財
    產顯然減少或負擔過重之債務，顯見債務人於其經濟狀況不
    佳之情形下，猶恣意揮霍、投機，或因可歸責於己之事由消
    極不憑藉勞力（技術）增加清償能力，對於清算之原因有可
    歸責性，致害及債權人之權益，自不宜予以免責，此觀消費
    者債務清理條例第1 條、第134 條第4 款規定即明。又消費
    者債務清理制度並非在使債務人恣意消費所造成之債務，轉
    嫁予債權人負擔，債務人免責之制度，應在鼓勵勤勞誠實之
    債務人，而非縱容債務人奢侈浪費，倘債務人於聲請清算前
    之相當期間內，利用信用金融之機會，恣意為非屬通常生活
    所需之鉅額消費或作奢侈性、浪費性之消費，而不在意日後
    履行返還之能力，反而算計消費者債務清理條例中之免責制
    度，濫用清算程序以規避其應負擔之償還責任，自與消費者
    債務清理條例之立法本旨有違。
二、抗告人聲請消費者債務清理事件，前經本院裁定自民國98年
    8 月26日下午5 時起開始清算程序，並於99年8 月4 日終止
    清算程序確定在案。嗣抗告人聲請免責，經本院於99年12月
    7 日裁定不免責，抗告人不服提起本件抗告。抗告意旨略以
    ：抗告人聲請清算時曾表明係因向銀行借款投資失利，而用
    以卡養卡之方式償還，致債務越滾越大等語，然投資應僅屬
    理財風險較高之行為，與賭博等射倖、投機行為有間，況投
    資失利之結果亦非抗告人所樂見；用以卡養卡之方式償還債
    務，係為能早日還清借款而為之無奈決定，與消費者債務清
    理條例第134 條第4 款規定之不免責事由，顯不相符。且抗
    告人係自91年7 月起開始向銀行預借現金，然在此之前並無
    所謂浪費性消費，不能概括或溯追一切之大額消費，而認定
    抗告人有浪費行為，且抗告人僅有薪資收入，扣除房屋貸款
    及扶養費用後，所剩無幾，甚難維持生活，如何進行大額消
    費購置奢侈品？抗告人於侏羅紀水晶寶石館之消費紀錄係因
    其擔任晶瑩寶石有限公司（即侏羅紀水晶寶石館）銷售人員
    時，以業務之便代客戶刷卡，收取現金，以賺取紅利點數，
    而非其恣意揮霍所為之消費行為。再者，抗告人自經濟狀況
    不佳後，便以薪資及信用卡預借現金方式償還債務，亦均正
    常還款，足見抗告人有清償之善意，迄至96年4 月始無力償
    還，故以預借現金方式償還債務，為別無他法之選擇，原審
    未加審酌即遽以裁定不免責，於法尚有未合等語。為此，爰
    依法提起抗告，並聲明原裁定廢棄，裁定免除抗告人之債務
    。
三、按免責制度中所謂浪費或投機行為，係指抗告人於顯見其經
    濟狀況不佳之情形下，猶恣意揮霍使生活支出超過個人收入
    所應支出之程度，致負擔更大債務，核其所為，於清算之原
    因有可歸責性，自有加以制止之必要，尚不宜使之免責。而
    有無浪費或投機行為，端視抗告人從事該行為時有無詳實之
    償還計畫，倘無償還計畫僅是先行花費或以射倖心態從事投
    機時即屬之，自不應認可免其還款之責。
四、經查，本件抗告人負債狀況如下：
  (一)預借現金部分：
    1.國泰世華商業銀行預借現金部分：93年7 月26日、27日、
      28日分別借款新臺幣（下同）2 萬元、4 萬元、3 萬5,00
      0 元，94年7 月21日、27日、8 月15日、25日、9 月21日
      、26日、10月17日分別借款5,000 元、3,000 元、5,000
      元、3,000 元、3,000 元、3,000 元、5,000 元（原審卷
      第25頁），共計12萬2,000 元。
    2.兆豐國際商業銀行預借現金部分：93年6 月8 日、7 月19
      日分別借款2 萬元、2 萬元（原審卷第31頁背面、第32頁
      ），共計4 萬元。
    3.遠東國際商業銀行預借現金部分：90年7 月24日、12月28
      日、29日分別借款1 萬7,000 元、1 萬元、5,000 元（原
      審卷第48頁），91年2 月28日、3 月1 日、25日、29日、
      4 月3 日、7 月3 日、9 月26日、10月9 日、11日、15日
      、11月21日、12月17日、23日分別借款5,000 元、3,000
      元、6,000 元、8,000 元、3,000 元、4 萬4,000 元、2
      萬元、1 萬元、1 萬元、5,000 元、1 萬元、8,000 元、
      3,000 元（原審卷第48頁），92年3 月11日、25日、5 月
      22日、23日、27日、7 月18日、25日、28日、9 月9 日、
      25日、10月9 日、11月21日分別借款9 萬5,000 元、3,00
      0 元、2 萬元、2 萬元、1 萬元、2 萬元、3 萬元、6 萬
      元、5,000 元、5,000 元、2,000 元、6,000 元（原審卷
      第48、49頁），93年5 月17日、21日、7 月13日、15日、
      16日分別借款4 萬元、1 萬元、9 萬元、2 萬元、2 萬元
      （原審卷第49頁），共計62萬3,000 元。
    4.台新國際商業銀行預借現金部分：92年2 月26日、4 月14
      日、16日、24日、5 月2 日、22日、27日、6 月17日、8
      月4 日、12日、13日、19日、10月27日、12月12日、15日
      分別借款5,000 元、3 萬5,000 元、2 萬元、9,000 元、
      2 萬元、2 萬5,000 元、1 萬2,000 元、2 萬元、2,000
      元、1 萬5,000 元、8 萬元、3,000 元、3,000 元、9 萬
      元、8 萬5,000 元，93年1 月27日、2 月27日、3 月29日
      、7 月12日、13日分別借款7,500 元、2,000 元、9 萬2,
      000 元、9 萬元、9 萬6,000 元（原審卷第64頁），共計
      71萬1,500 元。
    5.台北富邦商業銀行預借現金部分：93年7 月20日、21日分
      別借款2 萬元、2 萬元（原審卷第62頁），共計4 萬元。
    6.依上開說明，抗告人向各銀行預借現金之總金額高達153
      萬6,500 元。且抗告人各年度預借現金之狀況，90年為3
      萬2,000 元（上3.項參照），91年為13萬5,000 元（上3.
      項參照），至92年為70萬元（上3.4.項參照），93年為64
      萬2,500 元（上1.2.3.4.5.項參照），其金額逐年快速攀
      昇，惟抗告人除每月薪資收入約3 萬元外，別無其他可供
      清償債務之資產，此有抗告人財產歸屬資料清單、新高創
      廣告有限公司在職證明書及97年4 月至9 月薪資單明細表
      附卷可參（本院97年度消債清字第48號卷，第8 頁、第36
      至37頁參照），則抗告人就其因預借現金所負之債務，自
      難認有詳實之償還計畫。且以抗告人之收入及經濟狀況而
      論，其預借現金金額，亦顯逾其個人、扶養2 人及每月繳
      納房屋貸款之通常必要支出，已堪認有投機及浪費情事。
    7.抗告人雖陳稱其係於從事營業員期間，向銀行借款投資失
      利，而用以卡養卡之方式償還，致債務越滾越大，尚非因
      賭博等射倖、投機行為致有高額負債云云，然查：
      (1)抗告人就其何時向何銀行借款、借款金額若干、借得金
        錢後係投資何事業、所投資金額若干、投資時間歷時多
        久、盈虧結算情形如何等情，均未提出相關證據加以說
        明，實無從判斷抗告人是否確因「投資」而負債。
      (2)再者，抗告人陳稱以信用卡預借現金係為清償因投資而
        對銀行所負之借款債務。惟經本院命其陳報各筆預借現
        金係清償何等款項，並提出相關資金流向及還款證明，
        抗告人仍未置理，亦難信抗告人所述為真實。
      (3)衡諸抗告人每月僅有薪資收入3 萬元，且無其他資產，
        竟以向銀行借款、支付循環利息之方式，投入鉅額資金
        ，進行難以預測之「投資」（且未說明「投資」之事業
        為何），終至高額負債，顯未衡量己身經濟狀況，於未
        詳實規劃還款資金之情形下，遽為高風險之行為，堪認
        已逾合理投資行為範疇，而有相當之射倖性，難謂非因
        投機行為，致負擔過重之債務。
  (二)另觀諸抗告人自90年4 月至95年9 月間之刷卡消費內容（原
    審卷第25頁、第32頁、第37頁背面至第38頁、第48頁至第52
    頁），包含抗告人在侏儸紀水晶寶石館消費共計4 萬元、御
    香堂珍藏沈香消費共計10萬580 元、寶玲名牌商品拍賣店消
    費共計6 萬元、新光三越百貨股份有限公司消費共計9 萬63
    0 元、力霸百貨消費4,788 元、如玉軒藝品店消費2,000 元
    、遠企購物中心消費2 萬元、昇展旅行社消費3 萬4,020 元
    、大葉高島屋百貨股份有限公司消費3,925 元等消費紀錄，
    其內容多為奢侈性、浪費性商品之消費，非可認係日常生活
    必需之支出，顯與抗告人所述其甚難維持生活之情況不符。
    且每筆支出金額均不低，與一般人之消費習慣相較，亦屬奢
    侈浪費。依抗告人之收入，堪認抗告人對其無法清償債務之
    能力已有預見，卻猶未儉省節度，仍繼續為上開浪費支出，
    自難遽准其免責。
  (三)抗告人另表示其在侏羅紀水晶寶石館之消費係代客戶刷卡，
    收取現金，以賺取紅利點數所致，惟其說詞與消費常情不符
    ，且未據抗告人舉證證明此高額消費確非自行使用之情，其
    陳述已堪質疑。縱認抗告人確實以代客刷卡方式累積紅利，
    亦應將其自客戶處收取之現金立即償還銀行，避免卡債不斷
    累積。惟抗告人非但不積極清償已發生之債務，反持續以預
    借現金之方式累積負債，致負債高達244 萬1,875 元，顯見
    其並未就降低債務為明顯積極之努力。是抗告人辯稱並無奢
    侈、浪費行徑云云，顯難採信。
五、綜上，抗告人顯係因有浪費、投機行為而負擔過重之債務，
    且本件經原審徵詢債權人之意見，國泰世華商業銀行、兆豐
    國際商業銀行、大台北商業銀行、豐（台灣）商業銀行、
    遠東國際商業銀行、台新國際商業銀行、富邦資產管理股份
    有限公司、永豐商業銀行、聯邦商業銀行、台北富邦商業銀
    行（原審卷第22頁、第27頁、第40頁、第42頁、第45頁、第
    53頁、第54頁、第55頁、第59頁、第61頁）均反對裁定抗告
    人免責，顯亦無普通債權人全體同意債務人免責之情形。復
    按，本件清算事件普通債權人未曾受償分文，抗告人之情節
    亦難謂輕微，亦非適宜准予免責。從而，原審裁定不予免責
    ，於法核無違誤，抗告意旨指摘原裁定不當，求予廢棄並更
    為裁定，為無理由，應予駁回。
六、據上論結，本件抗告為無理由，爰依法裁定如主文。
中    華    民    國   100    年    10    月    7     日
                  民事第二庭  審判長法  官  林政佑
                                    法  官  黃欣怡
                                    法  官  王怡雯
以上正本證明與原本無異。
如不服本裁定，應於收受本裁定正本送達後10日內，以法律見解
具有原則上之重要性為理由，向本院提出再抗告狀，並繳納再抗
告裁判費新臺幣1,000 元。
中    華    民    國   100    年    10    月    12    日
                                    書記官  林冠伶